ACORDAO-COMPLETO-2457312

ACÓRDÃO 7821/2021 ATA 16/2021 - SEGUNDA CÂMARA

VISTOS, relatados e discutidos estes autos de tomada de contas especial instaurada pela Fundação Nacional de Saúde (Funasa) em desfavor de Pedro Gildevan Coelho Melo e Evaneide Antônia de Melo, como prefeitos de Santa Filomena - PE (gestões: 2001-2004, 2005-2008 e 2013-2016, e 2009-2012, respectivamente) , além da Trena Edificações e Serviços de Limpeza Urbana Ltda. - ME, diante da não consecução dos objetivos pactuados pelo Convênio n.º 1.871/2004 destinado à execução do sistema de esgotamento sanitário na sede municipal a partir do aporte de recursos federais sob o valor de R$ 159.964,35, tendo a vigência do ajuste sido estipulada para o período de 27/12/2004 a 30/10/2009;
ACORDAM os Ministros do Tribunal de Contas da União, reunidos na Sessão da 2ª Câmara, ante as razões expostas pelo Relator, em:
9.1. declarar a revelia de Carlos Magomante da Silva Júnior, Edson Carlos de Andrade Lins, Evaneide Antônia de Melo e José Ivan de Oliveira Assis, além da Trena Edificações e Serviços de Limpeza Urbana Ltda. - ME, nos termos do art. 12, § 3º, da Lei n.º 8.443, de 1992;
9.2. promover a exclusão da responsabilidade de Marcus Vinícius Caldeira Antunes na presente relação processual, diante dos elementos de convicção até aqui obtidos pelo TCU; 
9.3. rejeitar integralmente as alegações de defesa oferecidas por Pedro Gildevan Coelho Melo;
	9.4. julgar irregulares as contas de Pedro Gildevan Coelho Melo, Evaneide Antônia de Melo, Carlos Magomante da Silva Júnior, Edson Carlos de Andrade Lins e José Ivan de Oliveira Assis, além da Trena Edificações e Serviços de Limpeza Urbana Ltda. - ME, nos termos dos arts. 16, III, alíneas "b" e "c", com o § 2º, "b", e 19, caput, da Lei n.º 8.443, de 1992, para condená-los, solidariamente, ao pagamento do correspondente débito, com a atualização monetária e os juros de mora calculados desde as datas informadas até o efetivo recolhimento, fixando-lhes o prazo de 15 (quinze) dias, contados da notificação, para que comprovem perante o Tribunal, nos termos do art. 214, III, "a", do RITCU, o recolhimento da referida dívida em favor da Fundação Nacional de Saúde, na forma da legislação em vigor, sob as seguintes condições: 
	9.4.1. débito solidário em desfavor de Pedro Gildevan Coelho Melo, além de Edson Carlos de Andrade Lins e da Trena Edificações e Serviços de Limpeza Urbana Ltda. - ME, pelos seguintes valores:
	Data da Ocorrência
	Valor Original (em R$) 

	23/3/2007
	50.433,04

	10/5/2007
	27.866,61

	29/5/2007
	23.526,87

	9.4.2. débito solidário em desfavor de Pedro Gildevan Coelho Melo, além de José Ivan de Oliveira Assis e da Trena Edificações e Serviços de Limpeza Urbana Ltda. - ME, pelos seguintes valores:
	Data da Ocorrência
	Valor Original (em R$) 

	12/7/2007
	21.073,47

	  3/9/2007
	  1.039,95

	9.4.3. débito solidário em desfavor de Pedro Gildevan Coelho Melo, além de Edson Carlos de Andrade Lins e José Ivan de Oliveira Assis, pelos seguintes valores:
	Data da Ocorrência
	Valor Original (em R$) 
	Observação

	6/6/2006
	63.985,35
	-

	6/11/2006
	68.985,00
	-

	23/3/2007
	50.433,04
	já restituído

	10/5/2007
	13.552,31
	já restituído

	10/5/2007
	14.314,30
	já restituído

	29/5/2007
	23.526,87
	já restituído

	12/7/2007
	21.073,47
	já restituído

	3/9/2007
	1.039,95
	já restituído

	24/8/2009
	9.030,41
	já restituído

	9.4.4. débito solidário em desfavor de Evaneide Antônia de Melo, além de Carlos Magomante da Silva Júnior e da Trena Edificações e Serviços de Limpeza Urbana Ltda. - ME, pelos seguintes valores:
	Data da Ocorrência
	Valor Original (em R$) 

	24/8/2009
	37.062,63

	9.4.5. débito solidário em desfavor de Evaneide Antônia de Melo e Carlos Magomante da Silva Júnior pelos seguintes valores:
	Data da Ocorrência
	Valor Original (em R$) 
	Observação

	4/8/2009
	31.992,87
	-

	24/8/2009
	28.032,22
	já restituído

	12/4/2011
	4.959,89
	já restituído

9.5. aplicar, individualmente, a multa prevista no art. 57 da Lei n.º 8.443, de 1992, em desfavor de Pedro Gildevan Coelho Melo, sob o valor de R$ 30.000,00 (trinta mil reais) , Evaneide Antônia de Melo, sob o valor de R$ 8.000,00 (oito mil reais) , Carlos Magomante da Silva Júnior, sob o valor de R$ 8.000,00 (oito mil reais) , Edson Carlos de Andrade Lins, sob o valor de R$ 26.000,00 (vinte e seis mil reais) , e José Ivan de Oliveira Assis, sob o valor de R$ 17.000,00 (dezessete mil reais) , além da Trena Edificações e Serviços de Limpeza Urbana Ltda. - ME, sob o valor de R$ 18.000,00 (dezoito mil reais) , fixando-lhes o prazo de 15 (quinze) dias, contados da notificação, para que comprovem, perante o Tribunal, nos termos do art. 214, III, a, do RITCU, o recolhimento da dívida ao Tesouro Nacional, na forma da legislação em vigor;
9.6. autorizar, caso requerido, nos termos do art. 26 da Lei n.º 8.443, de 1992, e do art. 217 do RITCU, o parcelamento das dívidas fixadas por este Acórdão em até 36 (trinta e seis) parcelas mensais e sucessivas, com a devida atualização monetária e os correspondentes acréscimos legais, esclarecendo aos responsáveis que a falta de pagamento de qualquer parcela importará no vencimento antecipado do saldo devedor, nos termos do art. 217, § 2º, do RITCU, sem prejuízo das demais medidas legais;
9.7. autorizar, desde logo, a cobrança judicial das dívidas fixadas por este Acórdão, nos termos do art. 28, II, da Lei n.º 8.443, de 1992, com o eventual pedido cumulativo, se for o caso, de condenação por improbidade administrativa, diante do não atendimento às notificações; informando nesse ponto que, como a malsinada irregularidade configuraria a eventual conduta dolosa no sentido de efetivamente assumir o risco de facilitar, permitir ou concorrer para que pessoa física ou jurídica privada incorpore ou utilize rendas, verbas ou valores integrantes do acervo patrimonial da administração pública, sem a observância das formalidades legais ou regulamentares aplicáveis, resultando no eventual ilícito doloso de improbidade administrativa causador do aludido prejuízo ao erário, nos termos, por exemplo, do art. 10, I e II, da Lei n.º 8.429, de 1992, a eventual prescrição da ação de ressarcimento ao erário não subsistiria, estando esse entendimento em plena consonância com a jurisprudência fixada pelo STF no bojo do RE 852.475-SP, com o trânsito em julgado a partir de 6/12/2019, diante da Tese de Repercussão Geral n.º 897; e
9.8. enviar a cópia do presente Acórdão, com o Relatório e a Proposta de Deliberação, à Procuradoria da República no Estado de Pernambuco, nos termos do § 3º do art. 16 da Lei n.º 8.443, de 1992, para o ajuizamento das ações civis e penas cabíveis, além do eventual envio à Procuradoria da República no Polo Petrolina - PE e Juazeiro - BA diante do Inquérito Civil Público n.º 1.26.001.000180/2011-19.

Tomada de Contas Especial instaurada pela Fundação Nacional de Saúde (Funasa), diante da não consecução dos objetivos pactuados no Convênio n.º 1.871/2004 destinado à execução do sistema de esgotamento sanitário na sede municipal a partir do aporte de recursos federais sob o valor de R$ 159.964,35, tendo a vigência do ajuste sido estipulada para o período de 27/12/2004 a 30/10/2009.

Segunda Câmara

Município de Santa Filomena - PE.

3. Responsáveis: Carlos Magomante da Silva Júnior (CPF XXX.445.524-XX); Edson Carlos de Andrade Lins (CPF XXX.908.004-XX); Evaneide Antônia de Melo (CPF XXX.124.154-XX); José Ivan de Oliveira Assis (CPF XXX.362.114-XX); Marcus Vinícius Caldeira Antunes (CPF XXX.907.100-XX); Pedro Gildevan Coelho Melo (CPF XXX.791.454-XX); e Trena Edificações e Serviços de Limpeza Urbana Ltda. - ME (CNPJ 01.626.974/0001-48).

13.1. Ministros presentes: Augusto Nardes (na Presidência), Aroldo Cedraz e Raimundo Carreiro.
13.2. Ministro-Substituto convocado: Marcos Bemquerer Costa.
13.3. Ministro-Substituto presente: André Luís de Carvalho (Relator).

ACORDAO-COMPLETO-2579561

Acórdão 3138/2023 - Segunda Câmara

ACORDAO-COMPLETO-2494149

Acórdão 10260/2021 - Segunda Câmara

ANDRÉ DE CARVALHO

Trata-se de tomada de contas especial instaurada pela Fundação Nacional de Saúde (Funasa) em desfavor de Pedro Gildevan Coelho Melo e Evaneide Antônia de Melo, como prefeitos de Santa Filomena - PE (gestões: 2001-2004, 2005-2008 e 2013-2016, e 2009-2012, respectivamente) , além da Trena Edificações e Serviços de Limpeza Urbana Ltda. - ME, diante da não consecução dos objetivos pactuados pelo Convênio n.º 1.871/2004 destinado à execução do sistema de esgotamento sanitário na sede municipal a partir do aporte de recursos federais sob o valor de R$ 159.964,35, tendo a vigência do ajuste sido estipulada para o período de 27/12/2004 a 30/10/2009.
2.	Após a análise final do feito, o Auditor Federal Paulo Rogério Barbosa Chaves lançou o seu parecer conclusivo à Peça 91, com a anuência dos dirigentes da Secex-TCE (Peças 92 e 93) , nos seguintes termos:
	" (...) 2. Conforme proposta de convênio apresentada pela prefeitura, e licença de instalação da obra emitida pela então denominada Agência Estadual de Meio Ambiente e Recursos Hídricos (CPRH) de Pernambuco, o Sistema de Esgotamento Sanitário (SES) conveniado teria sido dimensionado para tratar os dejetos da área urbana da cidade sede municipal, com uma população estimada em 2.116 habitantes, e de futuras expansões. Assim, ele seria composto pelos seguintes dispositivos: ramais condominiais, rede coletora básica, grade de barras, caixas de areia, Estação de Tratamento de Esgoto (ETE) do tipo lagoas de estabilização, sendo a primeira facultativa, seguida por duas de maturação com funcionamento em série. O efluente final deveria ser reutilizado (peça 1, p. 49 e 161) .
	Histórico
	3.	Os presentes autos foram instruídos pela então Secex-RJ, que, na instrução precedente (peça 9) , relatou um histórico detalhado do processo e realizou o exame das ocorrências tratadas neste feito, definindo a responsabilidade individual solidária de Pedro Gildevan Coelho Melo, Evaneide Antônia de Melo, Edson Carlos de Andrade Lins, José Ivan de Oliveira Assis, Carlos Magomante da Silva Junior, Marcus Vinícius Caldeira Antunes e Trena Edificações e Serviços de Limpeza Urbana Ltda. - ME, e apurando os débitos a eles atribuídos, o que ensejou na proposta de citação solidária deles e de audiência das pessoas físicas mencionadas (detalhadas mais adiante) . A proposta teve a anuência do corpo dirigente daquela unidade técnica (peça 10) . Passa-se, adiante, a resumir os principais pontos da referida instrução para a contextualização dos fatos tratados neste processo:
	'Histórico 
	3.	Conforme disposto na cláusula quinta do termo de convênio, refletindo o plano de trabalho correspondente a ele, foram previstos R$ 169.994,00 para a execução do objeto, dos quais R$ 159.964,35 seriam repassados pela concedente e R$ 10.029,65 corresponderiam à contrapartida (vide peça 1, p. 57, 61, 67-69, 127-147 e 179; por outro lado, há total de R$ 165.000,00 previsto pela prefeitura na peça 3, p. 28-42) .
	4.	Embora tivesse execução física inicialmente prevista para ocorrer de dezembro de 2004 a maio de 2006, o ajuste teve vigência estendida para o período de 27/12/2004 até o dia 30/10/2009, por atraso na liberação dos recursos, e previa a apresentação da prestação de contas no prazo máximo de sessenta dias contados do término da vigência do Convênio, conforme sua cláusula terceira (peça 1, p. 53 e 133; peça 2, p. 83, peça 5, p. 148) . Nesse ínterim, a Funasa repassou os seguintes recursos à conta específica deste ajuste (conta corrente 12.268-8 da Agência 2371-X do Banco do Brasil - vide extratos etc. na peça 3, p. 56-312) :
	(...) 5. A contrapartida conveniada, no valor de R$ 10.029,65, foi depositada na conta corrente específica do convênio em 6/1/2009 (vide item 2 desta instrução, e peça 3, p. 164 e 166) .
	6.	Em decorrência do 32º Evento do Projeto de Fiscalização a partir de Sorteios Públicos, a Controladoria Geral da União (CGU) auditou as ações do governo federal executadas na base municipal de Santa Filomena - PE. Assim, o Relatório de Fiscalização-CGU 01638, de 10/5/2010, após examinar respostas do convenente, narrou os seguintes achados relativos ao convênio em tela (peça 3, p. 8-26, com eventuais acréscimos deste servidor entre parênteses) :
	a) constatações consideradas irregulares:
	a.1) 4.1.1: falta de detalhamento da formação de preços de serviços, e utilização de unidade genérica na formação dos preços, na planilha orçamentária base da proposta de convênio, contrariando o disposto na Lei 8.666/1993, art. 7°, § 2°, inc. II, e no Acórdão 45/2006-TCU-Plenário, pois as obras e serviços somente podem ser licitados quando existir orçamento detalhado em planilhas que expressem a composição de todos os seus custos unitários (peça 3, p. 12-13) ;
	a.2) 4.1.2: ausência de planilha de Benefícios de Despesas Indiretas (BDI) , de forma a detalhar participação desses custos na formação do valor orçado, contrariando o disposto na Lei 8.666/1993, art. 7°, § 2°, inc. II, e no Acórdão 45/2006-TCU-Plenário, pois as obras e serviços somente podem ser licitados quando existir orçamento detalhado em planilhas que expressem a composição de todos os seus custos unitários (peça 3, p. 14) ;
	a.3) 4.1.3: ausência de documentação comprobatória da pesquisa de preços, efetuada para a formação dos preços orçados pela prefeitura, contrariando o disposto na Lei 8.666/1993, art. 6°, inc. IX, alínea 'f' (peça 3, p. 14-16) ;
	a.4) 4.1.4, na parte sobre alteração de projeto pelo convenente sem a devida aprovação da concedente (peça 3, p. 16-20) ;
	a.5) 4.1.5: insuficiência de dados fundamentais e necessários em boletins de medição, pois não foram encontrados nestes documentos localização dos serviços executados, memória de cálculo dos serviços medidos, nem registros fotográficos, contrariando o disposto no Acórdão 978/2006-TCU-Plenário (subitens 9.2 e 9.2.1, e na Lei 4.320/1964, art. 63 - peça 3, p. 20) ;
	a.6) 4.1.6: falha na fiscalização e não confecção do Diário de Obras, contrariando o disposto na Lei 8.666/1993, art. 67 (peça 3, p. 14-16) ;
	a.7) 4.1.7: sistema de esgoto sem ligações às unidades habitacionais, sem operação e sem conservação (contrariando o princípio da eficiência disposto na Constituição Federal, art. 37, caput, e o disposto no convênio, peça 1, cláusula quarta, alínea 'f', conforme peça 1, p. 135, e peça 3, p. 24-27) ;
	b) constatação considerada justificada: 4.1.4, na parte sobre suposta ausência de comprovação da fundamentação para o atraso da obra (peça 3, p. 16-20) .
	7.	Segundo prestação de contas do convenente datada de 31/3/2011, as parcelas remanescentes da concedente (R$ 958,12) , do convenente (R$ 4.001,77) , e da diferença entre aplicações e despesas financeiras (R$ 6.248,51) totalizavam um saldo final do convênio no valor de R$ 11.208,40 (peça 3, p. 46; peça 4, p. 64 e 206) . A Funasa indicou que esse saldo do convênio foi recolhido aos cofres da União (peça 4, p. 176, último parágrafo) . Na verdade, a restituição da prefeitura à Funasa teve o valor de R$ 11.330,82, em 12/4/2011 (peça 3, p. 390) .
	8.	Por meio da Notificação Técnica 176/2011-DIESP, de 22/6/2011, baseada em relatório de visita técnica, a concedente instou a convenente a fazer diversos reparos na obra e a complementar documentos sobre ela (peça 4, p. 14-40) .
	9.	Por meio da Notificação Técnica 40/2011-SADUC, a concedente instou a convenente para realizar as atividades do Programa de Educação em Saúde e Mobilização Social (PÉS) destinado à conscientização da população local para melhor uso da rede de esgoto conveniada, e maior efetividade dos seus resultados. A responsável técnica pela execução deste programa era a então Secretária de Saúde Sra. Vanecia Sousa Nogueira Magomante. Nessa época, já havia parecer técnico federal recomendando reprovação da prestação de contas final desse ajuste no tocante a este programa, deixando implícito que a ausência desta medida configura descumprimento do correspondente compromisso da convenente disposto no convênio, cláusula quarta, alínea 'e' (peça 1, p. 135; peça 4, p. 42-56; vide também peça 1, p. 203-213, e peça 3, p. 360-382) .
	10.	 A Funasa fixou prazo de 45 dias para a prefeitura atender tais notificações ou recolher R$ 44.822,01, como valor atualizado dos R$ 31.992,87 repassados à municipalidade em 31/7/2009 (Ofício 2647/2011/SOPRE/SECON/SUEST/PE/FUNASA-sm, de 17/8/2011, recebido na prefeitura em 2/9/2011, peça 4, p. 58-62) .
	11.	 Resposta de 14/10/2011, assinada pela então Prefeita Evaneide Antônia de Melo, defendeu que os supostos não atendimentos ao convênio não decorreram de inércia do gestor da época, mas sim de demora da fiscalização da Funasa, e acrescentou que tais anomalias municipais são falhas formais, que levam as contas a serem julgadas regulares com ressalva (peça 4, p. 74-78) .
	12.	 Em 22/12/2011, a concedente comunicou ao convenente que não aprovou a prestação de contas recebida porque as impropriedades/irregularidades elencadas na referida Notificação Técnica 176/2011 não foram sanadas, e fixou novo prazo de 45 dias para a prefeitura atendê-la. O mesmo ofício esclareceu que haviam sido realizadas outras visitas no período de execução da obra, ou seja, em 17/5/2007 e 27/10/2007, e que a última visita desta fundação àquele município em 31/5/2011 objetivava a emissão de parecer sobre a prestação de contas final apresentada em 1º/4/2011 (vide item 8 desta instrução, e peça 4, p. 84-86, dos autos) .
	13.	 Em 3/2/2012, a prefeitura pediu trinta dias de prorrogação deste mencionado prazo (peça 4, p. 100-101) .
	14.	 Entre 2011 e 2013, houve várias correspondências trocadas entre concedente e convenente sobre saneamento do processo administrativo de prestação de contas (peça 4, p. 116-124, 128-133, 156, 158-160) . Por último, segundo a Funasa, a documentação encaminhada não atendeu à totalidade das solicitações que ela fez, pois é necessária a licença de operação para o empreendimento, e o as built apresentado é incipiente, carecendo de dados que possibilitem a melhor visualização dos elementos materializados (peça 4, p. 174, 2º parágrafo; peça 5, p. 30, item 5) .
	15.	 O Relatório do Tomador de Contas Especial 6/2015, da Superintendência Estadual da Funasa em Pernambuco, atribuiu a responsabilidade pelos débitos apurados no presente processo aos seguintes responsáveis (peça 5, p. 88-92) :
	a) Pedro Gildevan Coelho Melo, prefeito do município de Santa Filomena-PE durante 2001-2008 e 2013-2016, no valor de R$ 111.569,87, solidariamente com a empresa abaixo mencionada;
	b) Evaneide Antônia de Melo, ex-prefeita do município em 2009-2012, no valor de R$ 37.062,63, solidariamente com a empresa abaixo mencionada;
	c) Trena Edificações e Serviços de Limpeza Urbana Ltda. - ME, solidariamente com os responsáveis acima citados, nos respectivos valores a eles atribuídos, totalizando R$ 148.632,50, cujo valor atualizado até 7/11/2014 chegou a R$ 356.717,12 (peça 5, p. 138-145) .
	(...) 17. No âmbito da Controladoria-Geral da União (CGU) , o Relatório de Auditoria 2123/2015 acolheu tal documento. Contudo, apontou demora na instauração desta TCE em relação ao convênio em tela, considerando que o fato gerador ocorreu em 2/6/2006, enquanto a apuração conclusiva deu-se em 6/11/2014. A CGU também opinou que o tomador de contas se equivocou ao considerar, para o crédito relativo à devolução efetuada pela convenente, a data do repasse dos recursos do convênio, e não a data de seu efetivo recolhimento. Assim, elaboraram-se novos demonstrativos, em que o valor original de R$ 159.963,22, atualizado monetariamente e acrescido de juros de mora, no período de 2/6/2006 a 21/10/2015, atingiu a importância de R$ 404.096,14, pela qual a CGU sugeriu que as presentes contas fossem certificadas, já deduzida a quantia restituída de R$ 11.330,72 em 12/4/2011 (peça 5, p. 148-151; vide item 7 desta instrução) , como se segue:
	(...) EXAME TÉCNICO
	(...) 21. Por outro lado, o acolhimento de argumento objetivo e impessoal de um dos acusados beneficiará os demais responsabilizados que esta defesa possa amparar (Regimento Interno do TCU - RI/TCU, art. 161) . 
	3. Achados não associados a dano quantificado ao erário
	3.1. Alteração não autorizada do projeto da obra pelo convenente
	25. O segundo achado acima tabelado permanece inatingido por prescrição, e pode por enquanto ter processamento neste Tribunal.
	3.1.1. Descrição
	26.	 Alteração de projeto pelo convenente sem a devida aprovação da concedente (item 6 desta instrução, subitens 'a' e 'a.4') , contrariando o disposto na lnstrução Normativa-STN 1/1997, art. 15, e no Convênio-Funasa 1871/2004, cláusula décima, subcláusula terceira. 
	3.1.2. Situação encontrada
	27.	 Conforme a CGU (peça 3, p. 16-18) :
	A partir da fiscalização 'in loco' realizada por equipe desta CGU às lagoas facultativas e as duas de maturação sequenciais, constatou-se a alteração no projeto sem a devida formalização da aprovação pela Funasa. Os desenhos referentes às lagoas fornecidos pela Funasa são divergentes dos fornecidos pela prefeitura Municipal de Santa Filomena/PE.
	Não obstante o convênio ter sua prestação de contas parcial aprovada pela Funasa, constatou-se que a localização e disposição estrutural das lagoas foram alteradas no projeto fornecido pela prefeitura. Nos desenhos que compõem o Plano de Trabalho (fornecido pela prefeitura) as lagoas estavam dispostas no sentido longitudinal, ou seja, alinhadas de forma que seus eixos longitudinais estavam coincidindo, contudo, na visita in loco evidenciou-se que estas foram construídas paralelamente, com as lagoas de maturação ao lado da lagoa facultativa.
	No que tange ao movimento de terra realizado e aos volumes medidos não foram constatadas divergências entre o executado e o previsto no projeto, destacando, contudo, a modificação da posição geográfica das lagoas. 
	(...) 3.1.8. Responsáveis
	34.	 Este achado é de responsabilidade dos sucessivos prefeitos, por culpa in eligendo, dos sucessivos secretários de desenvolvimento e infraestrutura da Prefeitura Municipal de Santa Filomena, por culpa in vigilando, bem como do projetista fiscalizador municipal, por culpa in vigilando, que passam a ser descritos:
	(...) 3.1.9. Esclarecimentos prestados pelos responsáveis
	36.	 A CGU escreveu o seguinte (peça 3, p. 18 - reproduzida com ajustes formais, como todas as demais citações feitas nesta instrução) :
Em resposta, com expediente datado de 22/07/10, a Prefeita de Santa Filomena apresentou as seguintes manifestações:
	'A alteração do projeto foi sim informada e autorizada pela Funasa, como bem demonstra a documentação anexa.
	Aliás, tanto é verdade que a prestação de contas do convênio sob discussão foi aprovada pela Funasa sem maiores problemas, fato este reconhecido inclusive pelo próprio relatório.
Como se não bastasse, o relatório também reconheceu expressamente em sua página 114 que 'No que tange ao movimento de terra realizado e aos volumes medidos não foram constatadas divergências entre o executado e o previsto no projeto...'.
	Ou seja, o próprio relatório reconhece, de forma cabal, que, mesmo com a alteração praticada, não houve superfaturamento ou quaisquer outras práticas nocivas ao erário público. (...) ' 
	3.1.10. Conclusão da equipe de auditoria
	37.	 A CGU analisou esta resposta da seguinte maneira:
	As justificativas apresentadas não elidem as falhas apontadas.
	De início, registra-se que, na documentação anexa às manifestações, não foi identificada qualquer aprovação do projeto pela Funasa, como informado pela Sra. Prefeita em suas manifestações.
	O fato da Funasa posteriormente ter aprovado a prestação de contas, em nada tem a ver com o correto planejamento da obra e o controle dos recursos públicos. Uma vez o objeto tendo sido entregue e funcionando, não havia como a Funasa rejeitar as contas (peça 3, p. 18-20) ;
	3.1.11. Proposta de encaminhamento
	38.	 Cabe audiência dos responsáveis acima mencionados (item 34 desta instrução) .
	(...) 4. Achados associados a dano quantificado ao erário e sua imprescritibilidade 
	(...) 4.1. Insuficiência de dados em boletins de medição
	4.1.1. Descrição
	42.	 Insuficiência de dados fundamentais e necessários em boletins de medição, pois não foram encontrados nestes documentos localização dos serviços executados, memória de cálculo dos serviços medidos, nem registros fotográficos, contrariando o disposto no Acórdão 978/2006-TCU-Plenário, subitens 9.2 e 9.2.1, e na Lei 4.320/1964, art. 63 (item 6 desta instrução, subitens 'a' e 'a.5') , causada por falha na fiscalização e por ausência de diário de obras, contrariando o disposto na Lei 8.666/1993, art. 67 (item 6 desta instrução, subitens 'a' e 'a.6') .
	4.1.2. Situação encontrada
	43.	 Conforme a CGU (peça 3, p. 20, subtítulo 4.1.5) :
	No que tange aos boletins de medição, percebeu-se que estes estão sendo confeccionados de forma não satisfatória, pois algumas formalidades devem ser observadas. Não foram encontrados nos boletins de medição registros fotográficos, memória de cálculo dos serviços medidos e localização dos serviços executados. Estes dados são fundamentais e necessários para que os devidos boletins de medição estejam fundamentados, ou seja, com informações que lastreiem cada item que está sendo faturado e pago.
	(...) Resumidamente, não há documento adequado que, lastreie os boletins de medição, apenas cópias das notas fiscais, as planilhas em que constam os itens que estão sendo pagos e as autorizações dos responsáveis pela respectiva medição. 
	(...) 4.1.8. Responsáveis
	52.	 A prestação de contas de 31/3/2011 da prefeitura, assinada pela então Prefeita Evaneide Antônia de Melo, mostra uma relação de pagamentos feitos à empresa Trena Edificações e Serviços de Limpeza Urbana Ltda. - ME, por conta da execução deste convênio. Esta relação passa a ser comparada com os correspondentes extratos bancários na tabela abaixo, que mostram também outros pagamentos. Estes extratos indicam, entre outras coisas, que a cada número de cheque relacionado pela prefeita correspondeu um pagamento de valor menor e data igual ou posterior (vide peça 3, p. 50, 62-214 e 332-358) . O rol de responsáveis agentes públicos municipais a ser considerado é o mesmo já descrito no item 34 desta instrução, mais a construtora beneficiada pelos pagamentos baseados nestes boletins viciados, e menos o projetista fiscalizador Marcus Vinícius Caldeira Antunes, que não assinou tais boletins.
	(...) 53. Tais boletins de medição foram assinados pelos sucessivos Secretários de desenvolvimento e infraestrutura da Prefeitura Municipal de Santa Filomena, com as seguintes datas e valores correspondentes aos demais principais documentos financeiros da prestação de contas da prefeitura, ordenados por número de cheque (vide peça 3, p. 332-358) . Então, este achado é de responsabilidade:
	a) dos sucessivos prefeitos, por culpa in eligendo. A respeito de culpa com esta natureza, alguns julgados apontam neste sentido, e o último exemplifica que essa culpa de gestor tende a ser maior em município de pequeno porte:
	(...) b) dos sucessivos secretários de desenvolvimento e infraestrutura da Prefeitura Municipal de Santa Filomena, por culpa in vigilando a obra e como signatários de tais boletins;
	c) da Trena Edificações e Serviços de Limpeza Urbana Ltda. - ME, por ter sido beneficiada por tais pagamentos baseados nestes boletins viciados, conforme matriz de responsabilização anexa à presente instrução.
	54.	 Adicionalmente, o Prefeito Pedro Gildevan Coelho Melo e seus sucessivos secretários respondem também pelos seguintes cheques emitidos em suas respectivas gestões sem menção em relação de pagamentos, e sem que haja beneficiário identificado nos autos. Contudo esta responsabilização parcial não será atribuída aqui porque será abrangida pela responsabilização total que será feita mais adiante nesta instrução:
	(...) 55.  Esta obra não trouxe nenhum benefício à população, então o município convenente e pagador destas despesas desperdiçadas não deve ser responsabilizado por elas, conforme a jurisprudência desta Corte (vide mais adiante itens 64-67 desta instrução) . 
	4.1.9. Esclarecimentos prestados pelos responsáveis
	56.	 A CGU escreveu o seguinte (peça 3, p. 20, subtítulo 4.1.5) :
	Em resposta, com expediente datado de 22/07/10, a Prefeita de Santa Filomena apresentou as seguintes manifestações:
	'Independentemente de os boletins de medição estarem completos ou não, as medições puderam ser feitas sem maiores percalços [por meio] de fiscalização in loco por parte do pessoal competente da Prefeitura.
	Tanto é verdade que não foi apontada sequer uma única irregularidade atinente a superfaturamento, inexecução dos serviços [etc.]' 
	4.1.10. Conclusão da equipe de auditoria
	57. A CGU analisou esta resposta da seguinte maneira (peça 3, p. 20, subtítulo 4.1.5) :
As justificativas apresentadas não elidem as falhas apontadas.
	Não foram trazidos nas manifestações quaisquer elementos adicionais que pudessem ser utilizados como fundamentação para os registros dos boletins de medição. 
	4.1.11. Proposta de encaminhamento
	58.	 Cabe citação solidária dos responsáveis mencionados, inclusive da construtora contratada. Tais responsabilidades são quantificadas proporcionalmente às respectivas gestões porque, havendo demonstração, por meio de extrato bancário, de que os recursos do convênio foram movimentados em parte pelo prefeito convenente e em parte pelo seu sucessor, cada gestor deve ser responsabilizado pelas irregularidades verificadas nas parcelas individualmente manejadas (Acórdão 1140/2014-TCU-Segunda Câmara) .
	4.2. Obra sem benefício para a população
	4.2.1. Descrição
	59.	 Houve achado referente a sistema de esgoto sem ligações às unidades habitacionais, sem operação e sem conservação (item 6 desta instrução, subitens 'a' e 'a.7') , diretamente relacionado à inexecução da obra, e portanto ao débito constituído pela Funasa com o valor integral repassado, com concordância posterior da CGU. Além disso, esta obra é caracterizada por sistema de esgoto com irregularidades detalhadas na Notificação Técnica 176/2011-DIESP, de 22/6/2011.
	4.2.2. Situação encontrada
	60.	 Conforme a CGU relatou em 2010:
	Fato:
	Foi constatada por equipe desta CGU a ausência de conservação e inoperância do sistema de esgoto construído no Município de Santa Filomena-PE.
	No que tange à conservação, constatou-se diversos pontos de erosão nas paredes das lagoas e a existência de vegetação e lixo dentro e no entorno das mesmas.
	Referindo-se à inoperância do sistema construído, evidenciou-se que, apesar de a rede de esgoto e o emissário estarem executados, não foram efetuadas as ligações às unidades habitacionais, salvo algumas raras exceções feitas pelos próprios moradores. Clareando: a lagoa existe (apear dos problemas de conservação) , a rede de esgoto e o emissário também estão executados, porém não estão funcionando, devido à ausência de ligação das unidades residenciais e o sistema. Destaca-se ainda que esta obra foi concluída no segundo semestre de 2007.
	Outro fato a ser destacado é que alguns moradores, na intenção de poder contar com um sistema de esgotamento sanitário, realizaram as ligações de suas residências ao sistema, de forma clandestina e sem o acompanhamento da prefeitura. Este fato pode prejudicar o adequado futuro funcionamento do mesmo. (peça 3, p. 24, subtítulo 4.1.7) 
	61.	 No ano seguinte, por meio da Notificação Técnica 176/2011-DIESP, de 22/6/2011, baseada em relatório de visita técnica, a concedente instou a convenente a providenciar (vide item 8 desta instrução; peça 4, p. 14-40) :
	a) correções de irregularidades na execução física da obra conveniada:
	a.1) execução do emissário;
	a.2) substituição da tubulação branca verificada na ETE, bem como execução de seu aterramento ou encamisamento da mesma;
	a.3) compactação do fundo das lagoas, de acordo com as normas técnicas vigentes;
	a.4) instalação da grade de barras e da calha parshall;
	a.5) execução do reaterro da rede coletora de forma a minimizar o abatimento e carreamento do solo, mitigando a exposição da rede assente;
	a.6) execução das tampas de inspeção nas lajes de cobertura dos poços de visita (como apenso ao processo Scdweb 25225.002.852/2004-60, f1. 47 e fl. 49) ;
	a.7) aposição da placa de obras (cuja ausência estava contrariando o disposto no convênio, peça 1, cláusula segunda, item II, alínea 'o', peça 1, p. 131) ;
	a.8) serviço de capinação da ETE, pois ele era uma das condições para ela funcionar;
	a.9) retirada de animais do terreno da estação;
	b) apresentação de cópia dos seguintes documentos:
	b.1) termo de recebimento definitivo da obra;
	b.2) termo de abertura do diário de obras, bem como de suas respectivas anotações;
	b.3) Licença de Operação (concedida por órgão de fiscalização ambiental) ;
	b.4) sobre a inadequada tubulação branca:
	b.4.1) orçamento com a diferença de preço da tubulação adotada em detrimento à originalmente especificada; e
	b.4.2) peça gráfica indicando a área do aumento de metas;
	b.5) as built do empreendimento.
	62.	 Posteriormente, sem ter obtido respostas satisfatórias, a CGU fez glosa total do valor desta obra inútil. Nesse contexto, vê-se que houve erro na notificação da Funasa ao município sobre dívida devida por ele (item 10 desta instrução) . Essa fundação considerou apenas a terceira parcela repassada como valor a ser devolvido. Sua quantificação de débito deveria ter somado também as duas primeiras repassadas, e ter diminuído a devolução parcial já feita (vide itens 4-5 e 7 desta instrução) .
	(...) 4.2.8. Responsáveis
	74. Então, este achado de inexecução física de obra inútil, sem benefício para a população e, portanto, sem comprovação da boa e regular aplicação de recurso público, é de responsabilidade solidária:
	a) da empresa Trena Edificações e Serviços de Limpeza Urbana Ltda. - ME, beneficiada por pagamentos que não resultaram em obra útil à sociedade (vide itens 4, 17 e 53 desta instrução) ;
	b) dos agentes públicos descritos no item 34 desta instrução, ou seja:
	b.1) dos sucessivos prefeitos, por culpa in eligendo os respectivos secretários de infraestrutura, e in vigilando seus subordinados, tanto os hierárquicos quanto os terceirizados;
	b.2) dos sucessivos secretários de desenvolvimento e infraestrutura da Prefeitura Municipal de Santa Filomena, por culpa in vigilando seus subordinados, tanto os hierárquicos quanto os terceirizados; e
b.3) do projetista fiscalizador municipal, por culpa in vigilando a atuação da construtora.
	75.	 Os valores brutos e datas originais a serem considerados por cada agente acima mencionado são os mencionados na tabela abaixo:
	(...) 76. A irregularidade em tela refere-se a todos os recursos federais envolvidos neste convênio. Assim, ao serem citados pela irregularidade anterior, sobre boletins de medição incompletos, os presentes responsáveis devem ser notificados de que aqueles valores são devidos também por causa da inexecução física aqui relatada. Como já houve esses outros débitos já reconhecidos na presente instrução, referentes a um subconjunto dos mesmos dinheiros ora examinados, então, para que se alcance a totalidade dos débitos a serem imputados no presente exame, basta ser imputada apenas a diferença que falta entre ela e tais débitos previamente apontados (item 52 desta instrução) . Esta medida é necessária para que o total de débitos imputados neste processo de TCE não seja superior ao presente total de recursos federais repassados, ressalvados os acréscimos legais, conforme indicado pelo Douto Ministério Público junto ao TCU na formação do Acórdão 3038/2006-TCU-Primeira Câmara.
	77. Logicamente, cada abatimento de valor pago à construtora não será superior ao correspondente saldo de valores originais anteriormente repassados à prefeitura (compare itens 4, 7 e 52 desta instrução) . Mesmo recebimentos e pagamentos com valores iguais devem permanecer na composição do débito líquido para cobrança, porque eles possuem datas diferentes, então há um saldo de atualização monetária e de juros de mora a favor da Funasa, como se segue nesta tabela que permite cálculo dos respectivos valores de débitos, líquidos dos respectivos abatimentos devidos:
	(...) 78. Esse remanescente acima indicado cobre todos os recursos conveniados que não foram pagos à construtora, por isso ela não consta entre os responsáveis, que precisam explicar a este Tribunal a não comprovação da boa e regular aplicação destes valores, ou recolher à Funasa tais quantias devidamente atualizadas e acrescidas na forma da lei. A matriz de responsabilização de todos eles consta em anexo, após esta instrução.
	79.	 O entendimento de que o órgão repassador deve exigir a devolução da contrapartida somente em relação ao valor efetivamente aplicado no objeto conveniado foi indicado na formação do Acórdão 2367/2010-TCU-Segunda Câmara, por exemplo, e na doutrina de Ubiratan Aguiar e outros (Convênios e Tomadas de Contas Especiais, ed. 2, Belo Horizonte, Editora Fórum, 2005, p. 29) . Portanto, como a execução física do objeto conveniado foi inteiramente glosada, e assim seus correspondentes gastos, a devolução da contrapartida realmente não deve ser exigida (exemplo: Parecer Financeiro-Corepe/Funasa 151/2011, de 17/8/2011 - peça 4, p. 70-72) .
	80.	 Por este motivo, a restituição acima considerada, feita em 12/4/2011, além de considerar a parcela remanescente da concedente (R$ 958,12) , considera também o saldo do convenente (R$ 4.001,77) , somando R$ 4.959,89, exclusive as aplicações financeiras consideradas à parte, por já terem tido seu saldo líquido integralmente restituído (vide item 7 desta instrução) .
	81.	 Como já dito, esta obra inútil não trouxe nenhum benefício à população. Portanto, o município convenente e pagador destas despesas desperdiçadas não deve ser responsabilizado por elas, conforme a jurisprudência desta Corte (vide acima itens 64-67 desta instrução) . 
4.2.9. Esclarecimentos prestados pelos responsáveis
	82.	 A CGU escreveu o seguinte:
	Em resposta, com expediente datado de 22/07/10, a Prefeita de Santa Filomena apresentou as seguintes manifestações: 'A aparente falta de conservação e de inoperância do sistema de esgoto construído não procede, haja vista que a obra tem sim servido à população.' (peça 3, p. 26) 
	3.2.10. Conclusão da equipe de auditoria
	83.	 A CGU analisou esta resposta da seguinte maneira:
	As justificativas apresentadas não elidem as falhas apontadas.
	As manifestações informam apenas genericamente que o sistema atende à população, sem adentrar no cerne da questão, relatado no campo 'fato', no que diz respeito a: erosão nas paredes das lagoas e a existência de vegetação e lixo dentro e no entorno das mesmas; ausência de ligação do sistema com as unidades residenciais; existência de ligações clandestinas que podem prejudicar o funcionamento do sistema. (peça 3, p. 26) 
	3.2.11. Proposta de encaminhamento
	84.	 Cabe citação solidária dos responsáveis mencionados. Os valores atualizados dos débitos acima apontados são os seguintes (peça 8) :
	(...) 85.  Cada responsável a ser cobrado pelas parcelas de débitos IV e/ou V, menores do que o valor de R$ 75.000,00 referido no art. 6º da Instrução Normativa-TCU 71, de 28/11/2012, responde também por outra parcela ou mais, com total acima desta quantia, então a cobrança de todos eles atende ao disposto no RI/TCU, art. 213, como se vê no seguinte reagrupamento dos dados desta tabela acima: (...) '
	Exame técnico
	4.	Foram realizadas a citação e audiência dos responsáveis nos seguintes termos (indicados na instrução de peça 9, considerando que as irregularidades foram indicadas nas comunicações realizadas - ofícios e avisos de recebimento indicados no Despacho da Seproc de conclusão das comunicações processuais: peça 88; e um aviso de recebimento acostado ao processo posteriormente à peça 89) :
	'Citação
	não comprovação da boa e regular aplicação do recurso federal repassado, devido a:
	a) insuficiência de dados em boletins de medição, contrariando o disposto na Lei 4.320/1964, art. 63, causada por falha na fiscalização e por ausência de diário de obras, contrariando o disposto na Lei 8.666/1993, art. 67, e devido a inexecução da obra caracterizada por sistema de esgoto inútil, com irregularidades detalhadas na Notificação Técnica 176/2011-DIESP, de 22/6/2011, sem ligações às unidades habitacionais, sem operação e sem conservação, contrariando o disposto no Convênio 1871/2004, de 24/12/2004 (Siafi 531410) , cláusula primeira e cláusula segunda, item II, subitens 'b' e 'e', e no Contrato 027/2006, de 14/9/2006 cláusula décima primeira, subitem 11.4, firmado entre o Município de Santa Filomena e a construtora Trena Edificações e Serviços de Limpeza Urbana Ltda. - ME;
	b) inexecução da obra caracterizada por sistema de esgoto inútil, com irregularidades detalhadas na Notificação Técnica 176/2011-DIESP, de 22/6/2011, sem ligações às unidades habitacionais, sem operação e sem conservação, contrariando o disposto no Convênio 1871/2004, de 24/12/2004 (Siafi 531410) , cláusula primeira e cláusula segunda, item II, subitens 'b' e 'e', e no Contrato 27/2006, de 14/9/2006, cláusula décima primeira, subitem 11.4, firmado entre o Município de Santa Filomena e a construtora Trena Edificações e Serviços de Limpeza Urbana Ltda. - ME.
	AUDIÊNCIA
	alteração não autorizada do projeto da obra, contrariando o disposto na lnstrução Normativa-STN 1/1997, art. 15, e no Convênio-Funasa 1871/2004, cláusula décima, subcláusula terceira.'
	Da validade das notificações:
	5.	Preliminarmente, cumpre tecer breves considerações sobre a forma como são realizadas as comunicações processuais no TCU. A esse respeito, destacam-se o art. 179, do Regimento Interno do TCU (Resolução 155, de 4/12/2002) e o art. 4º, inciso III, § 1º, da Resolução TCU 170, de 30 de junho de 2004, in verbis: (...) .
	6.	Bem se vê, portanto, que a validade da citação via postal não depende de que o aviso de recebimento seja assinado pelo próprio destinatário da comunicação, o que dispensa, no caso em tela, a entrega do AR em 'mãos próprias'. A exigência da norma é no sentido de o Tribunal verificar se a correspondência foi entregue no endereço correto, residindo aqui a necessidade de certeza inequívoca. 
	7.	Não é outra a orientação da jurisprudência do TCU, conforme se verifica dos julgados a seguir transcritos:
	'São válidas as comunicações processuais entregues, mediante carta registrada, no endereço correto do responsável, não havendo necessidade de que o recebimento seja feito por ele próprio' (Acórdão 3648/2013-TCU-Segunda Câmara, Relator Min. José Jorge) ;
	'É prescindível a entrega pessoal das comunicações pelo TCU, razão pela qual não há necessidade de que o aviso de recebimento seja assinado pelo próprio destinatário. Entregando se a correspondência no endereço correto do destinatário, presume-se o recebimento da citação.' (Acórdão 1019/2008-TCU-Plenário, Relator Min. Benjamin Zymler) ;
	As comunicações do TCU, inclusive as citações, deverão ser realizadas mediante Aviso de Recebimento - AR, via Empresa Brasileira de Correios e Telégrafos, bastando para sua validade que se demonstre que a correspondência foi entregue no endereço correto. (Acórdão 1526/2007-TCU-Plenário, Relator Min. Aroldo Cedraz) .
	8.	A validade do critério de comunicação processual do TCU foi referendada pelo Supremo Tribunal Federal, nos termos do julgamento do MS-AgR 25.816/DF, por meio do qual se afirmou a desnecessidade da ciência pessoal do interessado, entendendo-se suficiente a comprovação da entrega do 'AR' no endereço do destinatário:
	'Ementa: agravo regimental. Mandado de segurança. Desnecessidade de intimação pessoal das decisões do tribunal de contas da união. art. 179 do regimento interno do TCU. Intimação do ato impugnado por carta registrada, iniciado o prazo do art. 18 da lei nº 1.533/51 da data constante do aviso de recebimento. Decadência reconhecida. Agravo improvido.
	O envio de carta registrada com aviso de recebimento está expressamente enumerado entre os meios de comunicação de que dispõe o Tribunal de Contas da União para proceder às suas intimações.
	O inciso II do art. 179 do Regimento Interno do TCU é claro ao exigir apenas a comprovação da entrega no endereço do destinatário, bastando o aviso de recebimento simples.'	 
	Da revelia dos responsáveis Evaneide Antônia de Melo, Edson Carlos de Andrade Lins, José Ivan de Oliveira Assis, Carlos Magomante da Silva Junior e Trena Edificações e Serviços de Limpeza Urbana Ltda. - ME 
	9.	No caso vertente, a citação de cada um dos responsáveis se deu em endereços provenientes de pesquisas de endereços realizadas pelo TCU (peças 11-17, 34, 55 e 58) , conforme avisos de recebimento que comprovam a entrega dos ofícios citatórios (indicados no Despacho da Seproc - peça 88) :
	9.1. Evaneide Antônia de Melo: peças 25, 27, 39 e 41.
	9.2. Edson Carlos de Andrade Lins: peças 22, 28, 36, 48, 53 e 60.
	9.3. José Ivan de Oliveira Assis: peças 44, 54, 84 e 86.
	9.4. Carlos Magomante da Silva Junior: peças 19, 30, 37, 47, 52 e 61.
	9.5. Trena Edificações e Serviços de Limpeza Urbana Ltda. - ME: peças 62 e 64.
	10. Nos processos do TCU, a revelia não leva à presunção de que seriam verdadeiras todas as imputações levantadas contra os responsáveis, diferentemente do que ocorre no processo civil, em que a revelia do réu opera a presunção da verdade dos fatos narrados pelo autor (Acórdão 1009/2018-TCU-Plenário, Relator Min. Bruno Dantas; 2.369/2013-TCU-Plenário, Relator Min. Benjamin Zymler e 2.449/2013-TCU-Plenário, Relator Min. Benjamin Zymler) . Dessa forma, a avaliação da responsabilidade do agente não pode prescindir da prova existente no processo ou para ele carreada. 
	11. Ao não apresentar sua defesa, os responsáveis deixaram de produzir prova da regular aplicação dos recursos sob sua responsabilidade, em afronta às normas que impõem aos gestores públicos a obrigação legal de, sempre que demandados pelos órgãos de controle, apresentar os documentos que demonstrem a correta utilização das verbas públicas, a exemplo do contido no art. 93 do Decreto-Lei 200/1967: 'Quem quer que utilize dinheiros públicos terá de justificar seu bom e regular emprego na conformidade das leis, regulamentos e normas emanadas das autoridades administrativas competentes.'. 
	12. Mesmo as alegações de defesa não sendo apresentadas, considerando o princípio da verdade real que rege esta Corte, procurou-se buscar, em manifestações dos responsáveis na fase interna desta Tomada de Contas Especial, se havia algum argumento que pudesse ser aproveitado a favor deles, o que não se verificou. 
	13. Tampouco lhes aproveitam os argumentos e elementos apresentados pela defesa dos dois responsáveis que apresentaram defesa (no que concerne às circunstâncias objetivas, com base no art. 161 do Regimento Interno do TCU) , adiante analisadas.
	14. Em se tratando de processo em que a parte interessada não se manifestou acerca das irregularidades imputadas, não há elementos para que se possa efetivamente aferir e reconhecer a ocorrência de boa-fé na conduta dos responsáveis, podendo este Tribunal, desde logo, proferir o julgamento de mérito pela irregularidade das contas, conforme os termos dos §§ 2º e 6º do art. 202 do Regimento Interno do TCU. (Acórdão 2064/2011-TCU-Primeira Câmara (relator Min. Ubiratan Aguiar) , 6.182/2011-TCU-1ª Câmara (relator Min. Weber de Oliveira) , 4.072/2010-TCU-1ª Câmara (Relator Min. Valmir Campelo) , 1.189/2009-TCU-1ª Câmara (Relator Min. Marcos Bemquerer) , 731/2008-TCU-Plenário (Relator Min. Aroldo Cedraz) .
	15. Dessa forma, os responsáveis devem ser considerados revéis, nos termos do art. 12, § 3º, da Lei 8.443/1992, devendo as contas serem julgadas irregulares, condenando-os ao débito apurado e aplicando-lhes, individualmente, a multa prevista no art. 57 da Lei 8.443/1992.
	Da defesa do responsável Pedro Gildevan Coelho Melo
	16. O responsável, na condição de prefeito e de gestor de convênio nas gestões de 2001-2004, 2005-2008 e 2013-2016, apresentou defesa (peça 51) , cujos argumentos são sintetizados abaixo e passam a ser analisados em seguida.
	16.1. As alterações do projeto foram previamente autorizadas pela Funasa, conforme documentos chancelados pelo órgão (citou fls. 224-227 e 385-388 - em consulta às peças do processo, não se observou tais documentos com carimbos indicando aquelas folhas) .
	16.2. Quanto à deficiência nos boletins, trata-se de uma falha meramente formal, porque a falta de memória fotográfica não desconstitui o volume de obra medido.
	16.3. No que se refere à ausência de finalidade pública da obra, todo o serviço traçado no plano de trabalho foi regularmente atendido e cumprido, e os únicos serviços pendentes eram a ligação das casas, cuja responsabilidade é estritamente dos mutuários, não alcançando a municipalidade, tampouco seus agentes.
	16.4. A impossibilidade de aplicação da pena de devolução de recursos, pois não houve qualquer prejuízo ao convênio a ponto de merecer tal aplicação, já que todos os recursos públicos foram empreendidos na obra. Não se pode devolver algo que não ficou demonstrado e comprovado, e não se pode alegar restituição sem que antes tenha sido demonstrado o suposto prejuízo.
	17. Por fim, a defesa requereu que seja realizada vistoria in loco a fim de comprovar todos os fatos alegados e que seja aprovada a prestação de contas do convênio. Registra-se que não foi apresentada documentação em anexo à sua defesa.  
	Análise: 
	18. De início, registra-se que, na documentação referida pela defesa, não foi identificado documentos que indicassem a aprovação do projeto pela Funasa, como informado pelo defendente.
	19. Sobre os boletins de medição, a insuficiência de dados não se limitou na ausência de registro fotográfico, como alegado. Conforme destacado na instrução precedente (peça 9, p. 9) , foi verificada a ausência de relatórios fotográficos, memória de cálculo dos serviços medidos e localização dos serviços executados, uma grave (e não formal) deficiência dos boletins de medição de obra tratados no presente processo, porque eles, sem tais elementos, não são documentos comprobatórios do respectivo crédito. Por isso, este ilícito contraria o disposto na Lei 4.320/1964, arts. 62 e 63.
	20. Quanto à obra sem benefício para a população (ou 'Inexecução da obra caracterizada por sistema de esgoto inútil') , a defesa limitou-se a asseverar que todo o serviço pactuado foi regularmente executado, sem apresentar e/ou demonstrar com elementos probantes que a obra custeada com recursos federais resultou em benefício à sociedade. É um contrassenso a tentativa da defesa de transferir a responsabilidade pela não utilização da obra para os usuários do SES, pois a ligação do sistema com as unidades residenciais faz parte da plena funcionalidade da obra pactuada. 
	21. Cabe destacar a conclusão da CGU após esclarecimento prestado pela prefeita (também arrolada como responsável neste processo) que sucedeu ao defendente (consignada na instrução precedente - peça 9, p. 18) :
	'As manifestações informam apenas genericamente que o sistema atende à população, sem adentrar no cerne da questão, relatado no campo 'fato', no que diz respeito a: erosão nas paredes das lagoas e a existência de vegetação e lixo dentro e no entorno das mesmas; ausência de ligação do sistema com as unidades residenciais; existência de ligações clandestinas que podem prejudicar o funcionamento do sistema.'
	22. Ao não demonstrar que a totalidade da obra fora executada, conforme o que fora pactuado com a Funasa (atendendo às correções de irregularidades na execução física da obra conveniada indicadas na Notificação Técnica 176/2011-DIESP, de 22/6/2011 - listadas na instrução precedente, peça 9, p. 14 -, com ligações às unidades habitacionais e conservadas) , e que se encontra efetivamente em funcionamento (em operação, inclusive com licença de operação concedida por órgão de fiscalização ambiental) , persiste a ocorrência em comento. 
	23. Não basta demonstrar que os recursos públicos foram empreendidos na obra (com a construção das lagoas, rede de esgoto e emissário) , mas também que o SES esteja funcionando (sistema construído operante) , finalidade derradeira da transferência de recurso realizada pelo convênio em apreço.
	24. No tocante ao pedido de vistoria in loco requisitada pela defesa, frisa-se que não compete ao TCU determinar, a pedido do responsável, a realização de diligência, perícia ou inspeção para obtenção de provas, uma vez que constitui obrigação da parte apresentar os elementos que entender necessários para a sua defesa e/ou para demonstrar a boa e regular aplicação de recursos que lhe foram confiados (conforme Voto condutor do Acórdão 5.920/2016-TCU-2ªC, relatado pelo Ministro Vital do Rêgo) .
	25. Ante o exposto, os argumentos da defesa não merecem prosperar, persistindo as ocorrências atinentes à citação ('Insuficiência de dados em boletins de medição' e 'Inexecução da obra caracterizada por sistema de esgoto inútil') e à audiência do responsável ('Alteração não autorizada do projeto da obra pelo convenente') .
	26. De acordo com os precedentes desta Corte de Contas, mais precisamente nos termos do Acórdão 1894/2018-TCU-Segunda Câmara, da relatoria do Ministro Augusto Nardes, dentre outros, 'a boa-fé deve ser aferida objetivamente, sendo necessário constatar algum ato ou fato capaz de caracterizar a conduta zelosa e diligente do responsável, mediante prova nos autos'. Em outro julgado, Acórdão 7936/2018-TCU-Segunda Câmara, da relatoria do Ministro Augusto Sherman, foi estabelecido que 'a análise da conduta é feita sob o ponto de vista objetivo, sem que seja necessária a comprovação de má-fé (dolo) , mas apenas da ausência de boa-fé objetiva, para a responsabilização do agente'.
	27. A boa-fé não pode ser presumida ou acatada a partir de mera alegação, devendo ser demonstrada e comprovada a partir dos elementos que integram os autos, corroborada em contexto fático propício ao reconhecimento dessa condição em favor da responsável. Neste processo, entende-se que a documentação constante no processo ou a carreada aos autos pelo outro defendente (Sr. Marcus, adiante relatada - já que o Sr. Pedro não apresentou documentação em anexo à sua defesa) não possuem elementos suficientes para evidenciar a boa-fé dele, a partir de atitudes concretas do responsável tendentes a atenuar ou impedir as irregularidades que lhes foram imputadas.
	28. Dessa forma, rejeitam-se as alegações de defesa e razões de justificativa do responsável e, considerando inexistir comprovação da boa-fé do responsável, propõe-se julgar irregulares as suas contas e condená-lo ao débito apurado, bem como aplicar-lhe, individualmente, as multas previstas no art. 57 e no art. 58, inciso II, da Lei 8.443/1992.
	Da defesa do responsável Marcus Vinícius Caldeira Antunes
	29. O responsável, arrolado na condição de engenheiro civil projetista fiscalizador com gestão de 1º/1/2004 a 20/7/2010, apresentou defesa (peça 50) , cujos argumentos e cópia dos documentos são sintetizados abaixo e passam a ser analisados em seguida.
	29.1. A sua participação se resume à elaboração do projeto de engenharia - que foi aprovado pela Funasa em 2005, por atender a todas as exigências técnicas daquele órgão - e por uma assessoria técnica de dois meses durante o início da obra em 2007 (informa que sua fiscalização foi iniciada em 20/6/2007 - conforme ART em anexo à defesa - e se encerrou em 30/8/2007) . Portanto se iniciou e se encerrou na gestão do prefeito Pedro Gildevan, não na fase final da obra, já sob a gestão da prefeita Evaneide. Alega que inexiste ofício assinado pelo defendente concordando em ser fiscal do convênio, tampouco contrato específico com a prefeitura para tal finalidade, apenas prestou assessoria na fiscalização da obra de engenharia durante dois meses. Rechaça, pois, a informação contida na instrução precedente de que tenha atuado de 1º/1/2004 a 20/7/2010, e de que tenha exercido a função de fiscal do convênio.
	29.2. Não recebeu a obra, tampouco testemunhou sua condição e qualidade (não tendo participado direta ou indiretamente da vistoria para reconhecimento definitivo da obra) . Esteve na obra (nos dois meses iniciais apenas) prestando consultoria durante sua execução para verificar o atendimento ao projeto que elaborou, não autorizou pagamentos (não era ordenador de despesa) nem assinou os boletins de medição (ou documento que o vincule à autorização técnica para pagamentos) porque não fazia parte das suas obrigações contratuais. Indaga se não autorizou pagamentos, se não assinou boletins de medição e se já estava afastado das funções fiscalizatórias quando do recebimento da obra que ocorreu na gestão seguinte, como poderia ser responsável por qualquer ato ou fato prejudicial ao projeto conveniado?
	29.3. O Sr. Carlos Magomante da Silva Júnior o substituiu como fiscal da obra (que se encontrava ainda em andamento) , também nomeado como 'Secretário de Desenvolvimento e Infraestrutura e signatário do Termo de Recebimento Definitivo da obra na gestão de 1º/1/2009 a 31/12/2012'. Informa que aquele senhor é engenheiro civil e tinha totais condições técnicas para avaliar os serviços da medição assinada por ele, tendo a oportunidade de corrigir eventuais falhas ainda existentes. Entende que quando assinou o Termo de Recebimento Definitivo da Obra o Sr. Carlos deveria ter obrigado, instado, exigido da empresa Trena Edificações e Serviços de Limpeza Urbana Ltda - ME a conclusão da obra segundo o projeto de engenharia elaborado pelo defendente, com a qualidade exigida pelas especificações técnicas anexadas ao projeto original em 2004.
	29.4. A contradição na instrução anterior deste processo, num primeiro momento arrola como responsáveis os agentes públicos municipais e a construtora, com exceção dele (projetista fiscalizador) por não ter assinado os boletins; no outro, o arrola como responsável solidário pelos pagamentos ditos indevidos dos citados boletins. Indaga como poderia ser responsável solidário pelos pagamentos autorizados nestes boletins se não os assinou?
	29.5. O projeto de engenharia não foi alterado, apenas a posição das lagoas foi modificada por ele. Alega que este ajuste não alterou o funcionamento e os quantitativos dos serviços, e que foi sim informada à Funasa. Destaca trecho da constatação da CGU contida na instrução precedente de que 'No que tange ao movimento de terra realizado e aos volumes medidos não foram constatadas divergências entre o executado e o previsto no projeto, destacando, contudo, a modificação da posição geográfica das lagoas'. A alteração foi apenas geográfica, não causou nenhuma modificação técnica funcional, sem consequência prejudicial à qualidade e ao funcionamento da obra.
	29.6. Quanto à alegação de que a obra não trouxe nenhum benefício à população, informa que esteve no local no dia 20/9/2016 e constatou que as lagoas foram recuperadas e um emissário de esgotos foi construído para atender as exigências da Funasa e da CGU.
	29.7. Não houve desvio de recursos público, já que a obra foi totalmente executada, conforme registrado na instrução anterior deste processo (que destacou que a obra foi concluída, porém não estava funcionando devido à ausência de ligação das unidades residenciais ao sistema) .
	29.8. Não há qualquer documento assinado pelo defendente a não ser os elementos do projeto de engenharia por ela elaborado e aprovado pela Funasa. Não há indício de desvio de recursos ou de dolo ou má-fé do defendente, sequer de sua participação efetiva na liberação de qualquer pagamento à construtora.  
	29.9. Por fim, a defesa informa que os serviços necessários à correção da atual situação são perfeitamente exequíveis, de fácil solução e rápida implantação. Registra que há notícia (em 2016) , confirmada pelo prefeito Pedro Gildevan Coelho Melo, de que as lagoas foram recuperadas, um emissário foi construído e a nova licença ambiental de Operação da CPRH foi providenciada e liberada recentemente. Os demais serviços exigidos pela Funasa, tais como cerca, plantação de capim e plantio de árvores aromáticas, estavam sendo executados. Também traz considerações sobre alguns registros contidos na instrução anterior (como constatações da CGU acerca das planilhas orçamentárias e da pesquisa de preços - as considerações não foram discriminadas nesta instrução por não se referirem aos questionamentos contidos na citação/audiência) .
	30. A documentação apresentada em anexo à sua defesa pode ser resumida a seguir.
	30.1. Ofício 112/2004 (sem assinatura) da prefeitura para o Ministério da Saúde de encaminhamento do plano de trabalho, cuja cópia foi apresentada.
	30.2. Anotação de Responsabilidade Técnica (ART) de elaboração de projeto de engenharia e de fiscalização da obra tendo por contratado (responsável técnico) o defendente, emitidas em 10/3/2005 e 20/6/2007, respectivamente (não foi informado o período previsto do contrato na ART de fiscalização) .
	30.3. Planilhas orçamentárias que teriam sido aprovadas pela Funasa - apresentou cópia de e-mail supostamente enviado por técnica do órgão.
	30.4. Alguns registros fotográficos (sem data/legenda) supostamente das obras (lagoas) .
	Análise: 
	31. Foram três as ocorrências objeto de sua citação/audiência: 'Insuficiência de dados em boletins de medição'; 'Inexecução da obra caracterizada por sistema de esgoto inútil'; 'Alteração não autorizada do projeto da obra pelo convenente'. Foi arrolado como responsável, segundo a instrução precedente (peça 9) , na condição de engenheiro civil projetista fiscalizador com gestão de 1º/1/2004 a 20/7/2010. Foi indicado como responsável técnico pelo projeto para construção do objeto conveniado e fiscalizador que deveria estar presente nas supervisões e fiscalizações efetuadas pela concedente (convênio, peça 1, cláusula segunda, item II, alínea 'h', peça 1, p. 131) , e também perante órgão ambiental (peça 1, p. 35) , compromissado portanto desde o ano do convênio até a data do recebimento do seu objeto, ou seja, naquele período de gestão.
	32. Inicialmente, registra-se que na própria instrução precedente há o registro de que ele não deveria figurar como responsável em relação à ocorrência 'Insuficiência de dados em boletins de medição', por não ter assinado tais boletins (peça 9, p. 11) . Logo, a inclusão daquela ocorrência na proposta de encaminhamento e, por conseguinte, na comunicação de sua citação foi indevida, assistindo razão ao defendente neste ponto.
	33. A defesa alega, em síntese, a ausência de responsabilidade do defendente pelas ocorrências, sob o fundamento de que não atuou no período de 1º/1/2004 a 20/7/2010, como informado na instrução precedente, tampouco como fiscal do convênio. 
	34. A sua responsabilidade técnica pelo projeto para construção do objeto conveniado não foi rechaçada pela defesa, pelo contrário, deixou assente que elaborou o projeto de engenharia - que foi aprovado pela Funasa em 2005, tanto que apresentou cópia de Anotação de Responsabilidade Técnica (ART) de elaboração de projeto de engenharia emitida em 10/3/2005. O questionamento fica por conta do exercício da função de fiscalização e do período em que exerceu.
	35. O defendente foi inserido no rol de responsáveis como fiscal de obra, responsável pela fiscalização da obra em si, o que exigiria a ART de fiscalização, o que ocorreu, documento inclusive constante em anexo à sua defesa. 
	36. A suposta ausência de ato formal designando-o como fiscal da obra ou contrato específico para tal finalidade não o exime da responsabilidade que assumiu de fiscalizar a obra, porquanto há  elemento contido no processo que indica que o defendente fora designado para exercer a fiscalização da obra, qual seja, a ART de fiscalização da obra emitida em 20/6/2007 (peça 50, p. 25) . Não se verifica no citado documento o período previsto desse exercício, uma vez que não foi preenchido o período do contrato na ART de fiscalização. O defendente tampouco apresentou elemento probante de que tenha exercido apenas dois meses a fiscalização (que alega ter sido uma assistência técnica) , de 20/6 a 30/8/2007. Ante essa lacuna, foi deduzido na instrução anterior que ele tenha exercido a função de fiscalizador durante todo o período da obra (do início até o seu recebimento) .
	37. Ao convenente cabia garantir a presença do responsável técnico, por obra e serviços de engenharia, nas supervisões e fiscalizações efetuadas pela concedente (termo de convênio, cláusula segunda, item II, alínea 'h', peça 1, p. 131) , que, no exercício da função (fiscal de obra) , deveria, entre outras atribuições, registrar no diário de obra o seu acompanhamento da obra (documento cujo teor consiste no registro sistemático, objetivo, sintético e diário dos eventos ocorridos no âmbito da obra, bem como de observações e comentários pertinentes) , exigir da empresa contratada a adoção de medidas, se necessárias fossem (reparação, correção, reconstrução, substituição, no total ou em parte, do objeto dos contratos nos quais se verificarem vícios, defeitos ou incorreções resultantes da execução ou dos materiais empregados) , sob pena de ela sofrer sanções, e assinar (I) os boletins de medições dos serviços executados (documentos comprobatórios do respectivo crédito) que dariam (com os demais documentos de despesa) suporte aos pagamentos efetuados à construtora, bem como (II) o Termo de Aceitação Provisória e Definitiva da Obra.
	38. Todavia, não lhe foi apontada nenhuma conduta de que tenha efetivamente exercido a fiscalização da obra, a não ser a citada ART. Na instrução precedente, os outros responsáveis arrolados nestes autos é que foram indicados como os agentes que assinaram os boletins de medição e/ou receberam a obra (ou por culpa in eligendo ou in vigilando, no caso dos prefeitos) , não o Sr. Marcus Vinícius. O defendente indica o engenheiro Carlos Magomante, um dos responsáveis arrolados neste processo, como seu substituto na fiscalização da obra. Em que pese não ter apresentado elementos nesse sentido, como a ART de fiscalização em nome daquele profissional, registra-se que o Sr. Carlos assinou um boletim de medição e o termo de recebimento definitivo da obra, o que demonstra que ele efetivamente exerceu essa função, ainda que em um período (na instrução precedente foi indicada a sua gestão de 1º/1/2009 a 31/12/2012) .
	39. Logo, a despeito da incerteza do período que o defendente tenha exercido (formalmente) a função de fiscalização da obra, entende-se que não há elementos no processo que indiquem a sua participação ou a sua 'contribuição' nas ocorrências irregulares em análise ('Inexecução da obra caracterizada por sistema de esgoto inútil' e 'Alteração não autorizada do projeto da obra pelo convenente') , porquanto não ficou devidamente comprovada a sua atuação efetiva na fiscalização da obra (ausência de documentos com a sua assinatura) . Ante a ausência de conduta reprovável, deve ser-lhe afastada a responsabilidade pelas mencionadas irregularidades.
	40. Todavia, os argumentos da defesa não se prestam a elidir as irregularidades, (o que poderia, em tese, aproveitar os demais responsáveis arrolados nos presentes autos) , mas exclusivamente a responsabilidade do defendente, pelos motivos expostos adiante. 
	41. A alegação de que a alteração do projeto foi ínfima, sem consequência prejudicial à qualidade e ao funcionamento da obra, não foi comprovada e tampouco elide a ocorrência, que é o fato de a convenente tê-lo alterado sem a anuência do concedente. A mera alegação de que a Funasa foi informada sobre a alteração desprovida de prova não deve ser acatada. O mesmo vale para a execução da obra, não basta asseverar de forma genérica que ela foi realizada, mas deveria comprovar que a totalidade da obra fora executada, conforme o que fora pactuado com a Funasa (atendendo às correções de irregularidades na execução física da obra conveniada indicadas na Notificação Técnica 176/2011-DIESP, de 22/6/2011 - listadas na instrução precedente, peça 9, p. 14 -, com ligações às unidades habitacionais e conservadas) , e que se encontra efetivamente em funcionamento (em operação, inclusive com licença de operação concedida por órgão de fiscalização ambiental) , o que não ocorreu.
	42. A suposta notícia (em 2016) informada pelo defendente de que a obra estaria funcional por si só não elide a questão, pois, repisa-se, se trata de mera alegação desprovida de prova. Os demais elementos anexados à defesa, discorridos anteriormente, tampouco se prestam como provas a descaracterizar as irregularidades em tela. 
	43. Com efeito, os argumentos da defesa merecem ser acolhidos, em parte, afastando a responsabilidade do Sr. Marcus Vinícius, em face da ausência de conduta reprovável a ele atribuída, persistindo as irregularidades tratadas neste processo aos demais responsáveis, já que aqueles argumentos não têm o condão de elidi-las. 
	Prescrição da Pretensão Punitiva
	44. A pretensão punitiva do TCU, conforme Acórdão 1441/2016-TCU-Plenário (relator Ministro Benjamin Zymler) , que uniformizou a jurisprudência acerca dessa questão, subordina-se ao prazo geral de prescrição indicado no art. 205 do Código Civil, que é de 10 anos, contado da data de ocorrência da irregularidade sancionada, nos termos do art. 189 do Código Civil, sendo este prazo interrompido pelo ato que ordenar a citação, a audiência ou a oitiva do responsável. 
	45. No caso em exame, não ocorreu a prescrição para os responsáveis, uma vez que não houve o decurso de mais de dez anos entre as datas de ocorrência das irregularidades (com exceção da primeira: 6/6/2006, 6/11/2006 e 4/8/2009, datas de repasses ao convenente, e de março/2007 a setembro/2007 e agosto/2009, datas dos pagamentos - saques na conta bancária, para as ocorrências 'Insuficiência de dados em boletins de medição' e 'Inexecução da obra caracterizada por sistema de esgoto inútil'; 26/2/2007, data da ordem de serviço de início das obras - peça 1, p. 18, para a ocorrência 'Alteração não autorizada do projeto da obra pelo convenente') e o ato que ordenou a citação deles (em 2/9/2016, peça 10) . 
	Conclusão
	46. As irregularidades detectadas no processo e que persistem após o exame técnico foram: 'Insuficiência de dados em boletins de medição'; 'Inexecução da obra caracterizada por sistema de esgoto inútil'; 'Alteração não autorizada do projeto da obra pelo convenente' (as duas primeiras foram objeto de citação, a última foi objeto de audiência) .
	47. Regularmente notificados (citação/audiência) , os responsáveis Evaneide Antônia de Melo, Edson Carlos de Andrade Lins, José Ivan de Oliveira Assis, Carlos Magomante da Silva Júnior e Trena Edificações e Serviços de Limpeza Urbana Ltda. - ME, permaneceram silentes. Não há argumentos e elementos apresentados na fase interna ou pela defesa dos dois responsáveis que apresentaram defesa que lhes aproveitem. Não há elementos para que se possa efetivamente aferir e reconhecer a ocorrência de boa-fé na conduta dos responsáveis, podendo este Tribunal, desde logo, proferir o julgamento de mérito pela irregularidade das contas. Propõe-se, por conseguinte, que os responsáveis sejam considerados revéis, nos termos do art. 12, § 3º, da Lei 8.443/1992, devendo as contas serem julgadas irregulares, condenando-os ao débito apurado e aplicando-lhes as multas previstas no art. 57 e no art. 58, inciso II, da Lei 8.443/1992 (itens 4-15 desta instrução) .
	48. As alegações de defesa e razões de justificativa apresentadas pelo responsável Pedro Gildevan Coelho Melo devem ser rejeitadas, por serem improcedentes e incapazes de elidir as irregularidades e condutas apontadas na citação/audiência, em face da análise promovida nesta instrução. Não há elementos para que se possa efetivamente aferir e reconhecer a ocorrência de boa-fé na conduta do responsável, podendo este Tribunal, desde logo, proferir o julgamento de mérito pela irregularidade das contas. Propõe-se, pois, que suas contas sejam julgadas irregulares, condenando-o ao débito apurado e aplicando-lhe as multas previstas no art. 57 e no art. 58, inciso II, da Lei 8.443/1992 (itens 16-28 desta instrução) .
	49. As alegações de defesa e razões de justificativa apresentadas por Marcus Vinícius Caldeira Antunes devem ser acolhidas parcialmente, excluindo-o da relação processual deste processo, em face da análise promovida nesta instrução (itens 29-43 desta instrução) .
	50. A matriz de responsabilização em anexo à esta instrução é a contida na instrução precedente, com ajustes necessários - exclusão de um responsável.
	Elementos adicionais
	51. Conforme registrado na instrução precedente (peça 9) , deve-se encaminhar ao Ministério Público Federal no Estado de Pernambuco, Procuradoria da República Polo Petrolina/Juazeiro, mais precisamente ao Procurador da República João Paulo Holanda Albuquerque, informações sobre este processo (acerca do julgamento de mérito) , fazendo-se referência ao Inquérito Civil Público n. 1.26.001.000180/2011-19.
	52. Consta ainda da referida instrução (peça 9, p. 25) proposta de encaminhar, nessa fase processual, cópia daquela instrução à Coordenação-Geral de Controle Externo da Área de Infraestrutura e da Região Sudeste (Coinfra) para que avalie a possibilidade de se determinar ao Conselho Federal de Engenharia e Agronomia (Confea) , e/ou a outro (s) ente (s) correlato (s) , que avalie e institua normativamente um formulário com conteúdo mínimo obrigatório de boletim de medição de obra, contemplando inclusive relatório fotográfico antes e após o serviço, memória de cálculo dos serviços medidos, e localização completa dos serviços executados, também georreferenciada. Entende-se que dado o lapso temporal entre a referida instrução (datada de setembro/2016) e o presente momento, a situação atual provavelmente é distinta daquela, não justificando a realização tal proposição, portanto. 
	Proposta de encaminhamento 
	53. Ante o exposto, submetem-se os autos à apreciação superior, para envio ao Ministério Público junto ao TCU, e posterior encaminhamento ao Gabinete do Exmo. Sr. Ministro-Relator André de Carvalho, com a seguinte proposta:
	53.1. considerar revéis os responsáveis Evaneide Antônia de Melo, Edson Carlos de Andrade Lins, José Ivan de Oliveira Assis, Carlos Magomante da Silva Júnior e Trena Edificações e Serviços de Limpeza Urbana Ltda. - ME, para todos os efeitos, dando-se prosseguimento ao processo, com fulcro no art. 12, § 3º, da Lei 8.443/1992.
	53.2. acolher parcialmente as alegações de defesa e razões de justificativa apresentadas por Marcus Vinícius Caldeira Antunes, excluindo-o da relação processual deste processo;
	53.3. rejeitar as alegações de defesa e razões de justificativa apresentadas pelo responsável Pedro Gildevan Coelho Melo;
	53.4. julgar irregulares, com fundamento nos arts. 1º, inciso I, 16, inciso III, alíneas 'b' e 'c', 19, caput, e 23, inciso III, da Lei 8.443/1992 c/c os arts. 1º, inciso I, e 209, incisos II e III, do Regimento Interno do TCU, as contas de Pedro Gildevan Coelho Melo, Evaneide Antônia de Melo, Edson Carlos de Andrade Lins, José Ivan de Oliveira Assis, Carlos Magomante da Silva Júnior e Trena Edificações e Serviços de Limpeza Urbana Ltda. - ME, em vista do disposto nos arts. 16, § 2º, da Lei 8.443/1992 e 209, §§ 5º e 6º, do Regimento Interno do TCU, condenando-os, solidariamente, ao pagamento das quantias a seguir especificadas, com a fixação do prazo de quinze dias, a contar das notificações, para comprovarem, perante o Tribunal (art. 23, inciso III, alínea 'a', da Lei 8.443/1992, c/c o art. 214, inciso III, alínea 'a', do Regimento Interno do TCU) , o recolhimento das dívidas aos cofres da Fundação Nacional de Saúde (Funasa) , atualizadas monetariamente e acrescidas dos juros de mora, calculados a partir da data discriminada, até a data do recolhimento, na forma da legislação em vigor:
	VALOR ORIGINAL (R$) 
	DATA DA OCORRÊNCIA
	DÉBITO (D) / CRÉDITO (C) 
	RESPONSÁVEIS

	50.433,04
	23/3/2007
	Débito
	Pedro Gildevan, Edson Carlos e Trena Edificações

	27.866,61
	10/5/2007
	Débito
	
	23.526,87
	29/5/2007
	Débito
	
	21.073,47
	12/7/2007
	Débito
	Pedro Gildevan, José Ivan e Trena Edificações

	1.039,95
	3/9/2007
	Débito
	
	37.062,63
	24/8/2009
	Débito
	Evaneide Antônia, Carlos Magomante e Trena Edificações

	63.985,35
	6/6/2006
	Débito
	Pedro Gildevan, Edson Carlos, José Ivan

	68.985,00
	6/11/2006
	Débito
	
	50.433,04
	23/3/2007
	Crédito
	
	13.552,31
	10/5/2007
	Crédito
	
	14.314,30
	10/5/2007
	Crédito
	
	23.526,87
	29/5/2007
	Crédito
	
	21.073,47
	12/7/2007
	Crédito
	
	1.039,95
	3/9/2007
	Crédito
	
	9.030,41
	24/8/2009
	Crédito
	
	31.992,87
	4/8/2009
	Débito
	Evaneide Antônia e Carlos Magomante

	28.032,22
	24/8/2009
	Crédito
	
	4.959,89
	12/4/2011
	Crédito
	
	Valor atualizado (com juros) até 13/11/2020: vide peça 53.5.	
	53.5. aplicar, individualmente, aos responsáveis Pedro Gildevan Coelho Melo, Evaneide Antônia de Melo, Edson Carlos de Andrade Lins, José Ivan de Oliveira Assis, Carlos Magomante da Silva Junior e Trena Edificações e Serviços de Limpeza Urbana Ltda. - ME, a multa prevista nos arts. 19, caput, e 57 da Lei 8.443/1992 c/c os arts. 210, caput, e 267 do Regimento Interno do TCU, fixando-lhes o prazo de 15 (quinze) dias, a contar da notificação, para que comprovem perante o Tribunal (art. 23, inciso III, alínea 'a', da Lei 8.443/1992, c/c o art. 214, inciso III, alínea 'a', do Regimento Interno do TCU) o recolhimento das dívidas aos cofres do Tesouro Nacional, atualizadas monetariamente desde a data do acórdão até a dos efetivos recolhimentos, se forem pagas após o vencimento, na forma da legislação em vigor;
	53.6. aplicar, individualmente, aos responsáveis Pedro Gildevan Coelho Melo, Evaneide Antônia de Melo, Edson Carlos de Andrade Lins, José Ivan de Oliveira Assis, Carlos Magomante da Silva Junior e Trena Edificações e Serviços de Limpeza Urbana Ltda. - ME, a multa prevista no art. 58, inciso II, da Lei 8.443/1992 c/c o art. 268, inciso II, do Regimento Interno do TCU, fixando-lhes o prazo de 15 (quinze) dias, a contar da notificação, para que comprovem perante o Tribunal (art. 23, inciso III, alínea 'a', da Lei 8.443/1992, c/c o art. 214, inciso III, alínea 'a', do Regimento Interno do TCU) o recolhimento da dívida aos cofres do Tesouro Nacional, atualizada monetariamente desde a data do acórdão até a do efetivo recolhimento, se for paga após o vencimento, na forma da legislação em vigor.
	53.7. autorizar, desde logo, nos termos do art. 28, inciso II, da Lei 8.443/1992, a cobrança judicial das dívidas, caso não atendidas as notificações, conforme prevê o 219, inciso II, do Regimento Interno do TCU;
	53.8. autorizar, desde logo, o pagamento das dívidas em até 36 (trinta e seis) parcelas mensais e consecutivas, nos termos do art. 217 do Regimento Interno, caso solicitado pelos responsáveis, fixando-se o vencimento da primeira parcela em quinze dias, a contar do recebimento da notificação, e o das demais a cada trinta dias, devendo incidir sobre cada parcela, os encargos legais devidos, na forma prevista na legislação em vigor;
	53.9. alertar os responsáveis de que a falta de comprovação do recolhimento de qualquer parcela importará o vencimento antecipado do saldo devedor, nos termos do § 2º do art. 217 do Regimento Interno deste Tribunal;
	53.10. encaminhar cópia do Acórdão que vier a ser proferido, bem como do relatório e do voto que o fundamenta ao Procurador-Chefe da Procuradoria da República no Estado de Pernambuco, para a adoção das medidas que entender cabíveis, em conformidade com o art. 16, § 3º, da Lei 8.443/1992 c/c o art. 209, § 7º, do Regimento Interno do TCU, informando-lhe que o inteiro teor da deliberação pode ser consultado no endereço www.tcu.gov.br/acordaos;
	53.11. encaminhar cópia do Acórdão que vier a ser proferido à Fundação Nacional de Saúde (Funasa) e aos responsáveis, para ciência, informando que a presente deliberação, acompanhada do Relatório e do Voto que a fundamenta, está disponível para a consulta no endereço www.tcu.gov.br/acordaos, além de esclarecer que, caso requerido, o TCU poderá fornecer sem custos as correspondentes cópias, de forma impressa.
	53.12. encaminhar cópia do Acórdão que vier a ser proferido ao Ministério Público Federal no Estado de Pernambuco, Procuradoria da República Polo Petrolina/Juazeiro, mais precisamente ao Procurador da República João Paulo Holanda Albuquerque, fazendo-se referência ao Inquérito Civil Público n. 1.26.001.000180/2011-19, informando-lhe que o inteiro teor da deliberação pode ser consultado no endereço www.tcu.gov.br/acordaos."
3.	Enfim, por intermédio do Exmo. Sr. Procurador Júlio Marcelo de Oliveira, o MPTCU anuiu, em cota singela (Peça 95) , à aludida proposta da unidade técnica.
É o Relatório.

não há.

Procurador Júlio Marcelo de Oliveira.

TOMADA DE CONTAS ESPECIAL. FUNDAÇÃO NACIONAL DE SAÚDE. CONVÊNIO. NÃO CONSECUÇÃO DOS OBJETIVOS PACTUADOS. CITAÇÃO E AUDIÊNCIA. REVELIA DE CINCO RESPONSÁVEIS. ACOLHIMENTO PARCIAL DA DEFESA DO ENTÃO ENGENHEIRO PROJETISTA. EXCLUSÃO DA SUA RESPONSALIDADE. REJEIÇÃO DA DEFESA DO ENTÃO GESTOR-ANTECESSOR. NÃO COMPROVAÇÃO DA BOA E REGULAR APLICAÇÃO DOS RECURSOS FEDERAIS TRANSFERIDOS. CONTAS IRREGULARES. DÉBITO. MULTA. COMUNICAÇÃO.

TOMADA DE CONTAS ESPECIAL (TCE)

Secretaria de Controle Externo de Tomada de Contas Especial (Secex-TCE).

Trata-se de tomada de contas especial instaurada pela Fundação Nacional de Saúde (Funasa) em desfavor de Pedro Gildevan Coelho Melo e Evaneide Antônia de Melo, como prefeitos de Santa Filomena - PE (gestões: 2001-2004, 2005-2008 e 2013-2016, e 2009-2012, respectivamente) , além da Trena Edificações e Serviços de Limpeza Urbana Ltda. - ME, diante da não consecução dos objetivos pactuados pelo Convênio n.º 1.871/2004 destinado à execução do sistema de esgotamento sanitário na sede municipal a partir do aporte de recursos federais sob o valor de R$ 159.964,35, tendo a vigência do ajuste sido estipulada para o período de 27/12/2004 a 30/10/2009.
2. 	Como visto, a partir do Relatório de Tomada de Contas Especial n.º 6, de 2015 (Peça 5, p. 88-92) , o tomador de contas assinalou a responsabilidade solidária em desfavor de Pedro Gildevan Coelho Melo e Evaneide Antônia de Melo, além da Trena Edificações e Serviços de Limpeza Urbana Ltda. - ME, diante das irregularidades na execução física do objeto pactuado sob o valor original de R$ 148.632,50.
3. 	De todo modo, no âmbito do TCU, a então Secex-RJ promoveu a citação solidária, com a adicional audiência, de Pedro Gildevan Coelho Melo e Evaneide Antônia de Melo, como prefeitos, Carlos Magomante da Silva Júnior, como então secretário de Desenvolvimento e Infraestrutura (gestão: 2009-2012) , Edson Carlos de Andrade Lins, como então secretário de Desenvolvimento e Infraestrutura (gestão: 2005-2007) , José Ivan de Oliveira Assis, como então secretário de Desenvolvimento e Infraestrutura (gestão: 2007-2008) , e Marcus Vinícius Caldeira Antunes, como engenheiro civil projetista (gestão: 2004-2010) , além da Trena Edificações e Serviços de Limpeza Urbana Ltda. - ME, para apresentarem as suas alegações de defesa ou recolherem o correspondente débito diante da inexecução dos objetivos pactuados pelo referido convênio.
4. 	Após a regular notificação, apenas Pedro Gildevan Coelho Melo e Marcus Vinícius Caldeira Antunes apresentaram as suas alegações de defesa (Peças 51 e 50, respectivamente) , mas, a despeito da regular citação, os demais responsáveis não apresentaram as suas defesas, nem efetuaram, tampouco, o recolhimento do correspondente débito, passando à condição de revéis perante o TCU, nos termos do art. 12, § 3º, da Lei n.º 8.443, de 1992.
5.	Em sua defesa, Pedro Gildevan Coelho Melo teria oferecido, em síntese, as seguintes alegações: (i) as alterações do projeto teriam sido previamente autorizadas pela Funasa; (ii)  a deficiência nos boletins corresponderia à falha formal, porque a falta de memória fotográfica não desconstituiria o volume de obra medido; (iii) o plano de trabalho teria sido regularmente atendido e cumprido, ao passo que os únicos itens de serviço pendentes corresponderiam a ligações das casas sob a responsabilidade dos mutuários; (iv) a devolução dos aludidos recursos não seria viável, pois não teria ocorrido o suposto prejuízo ao erário, já que todos os recursos públicos teriam sido empreendidos na obra; e (v) deveria ser realizada a vistoria in loco para comprovar todos os fatos alegados e aprovar a prestação de contas do convênio.
6.	Por sua vez, Marcus Vinícius Caldeira Antunes teria apresentado, em resumo, as seguintes justificativas: (i) a sua participação estaria restrita à elaboração do projeto de engenharia; (ii) a ausência de ofício assinado indicaria que ele não teria concordado em ser o fiscal do convênio; (iii) não teria participado direta ou indiretamente da vistoria para o recebimento definitivo da obra; (iv) não teria autorizado os pagamentos, nem teria assinado os boletins de medição; e (v) não subsistiria o desvio de recursos públicos, já que a obra teria sido totalmente executada.
7.	De todo sorte, após a análise final do feito, a Secex-TCE pugnou pela exclusão da responsabilidade de Marcus Vinícius Caldeira Antunes, sem prejuízo da irregularidade para as contas dos demais responsáveis com vistas a condená-los ao pagamento do correspondente débito e da multa legal; tendo o Parquet especial anuído a essa proposta.
8.	O TCU pode incorporar o parecer da unidade técnica a estas razões de decidir. 
9.	Restaria adequada a proposta da unidade técnica para a exclusão de Marcus Vinícius Caldeira Antunes na presente relação processual, diante da ausência de evidências de ter efetivamente atuado na deficiente fiscalização sobre a aludida obra ou na gestão dos correspondentes recursos federais. 
10.	Por outro ângulo, ao propor, contudo, a rejeição da defesa oferecida por Pedro Gildevan Coelho Melo, a unidade anotou as seguintes manifestações: (a) não teriam sido apresentados os documentos tendentes a indicar a aprovação do projeto pela Funasa; (b) a insuficiência de dados nos boletins de medição não figuraria como mera falha formal, pois não estaria apenas limitada à ausência do registro fotográfico; (c) a ausência de elementos probantes de a aludida obra ter resultado em benefício à sociedade local; e (d) o TCU não teria o dever de, a pedido do responsável, determinar a vistoria da obra para a obtenção de provas, até porque o ônus da prova caberia ao responsável, devendo comprovar a boa e regular aplicação dos recursos públicos. 
11.	Bem se sabe, aliás, que, em sintonia, entre outros, com os Acórdãos 1.194/2009 e 3.991/2015, da 1ª Câmara, os Acórdãos 27/2004, 6.235/2013 e 3.223/2017, da 2ª Câmara, e os Acórdãos 11/1997 e 997/2015, do Plenário, a jurisprudência do TCU estaria firmada no sentido da pessoal responsabilidade do gestor pela comprovação da boa e regular aplicação dos recursos federais, submetendo todo aquele que administra os recursos públicos ao dever de demonstrar o correto emprego dos valores federais, nos termos do art. 70, parágrafo único, da Constituição de 1988 e do art. 93 do Decreto-Lei nº 200, de 1967, sem prejuízo de, por analogia à Súmula n.º 286 do TCU e ao art. 16, III, § 2º, "b", da Lei n.º 8.443, de 1992, a pessoa jurídica de direito privado também responder como destinatária dos recursos públicos, em solidariedade com o seu administrador, pelo dano causado ao erário em face da ausência de efetiva comprovação da boa aplicação desses recursos federais.
12.	Por esse ângulo, diante da ausência de elementos capazes de demonstrar a boa e regular aplicação dos recursos federais ante a ausência de evidenciação do nexo causal entre os recursos federais aportados e os supostos dispêndios incorridos no âmbito do aludido convênio, restaria confirmada a presunção legal de dano ao erário e, desse modo, estaria adequada a proposta da unidade técnica para condenar os aludidos responsáveis em débito e em multa.
13. 	Não subsistiria, enfim, a eventual prescrição da pretensão punitiva do TCU, já que, nos termos do Acórdão 1441/2016-TCU-Plenário, não teria ocorrido o transcurso superior a dez anos entre a ordem para a citação ou a audiência no âmbito do TCU, em 2/9/2016 (Peça 10) , e a data fatal para a prestação de contas final do ajuste, em 29/12/2009 (Peça 1, p. 133) .
14.	Eis que, por meio do aludido Acórdão 1.441/2016 proferido na Sessão Extraordinária de 8/6/2016, o Plenário do TCU firmou o seu entendimento no sentido de que a prescrição da pretensão punitiva deve seguir a regra geral do prazo decenal, contado a partir do fato, em linha com o art. 205 do Código Civil brasileiro, interrompendo a contagem do aludido prazo com a ordem de citação, nos termos do art. 240, caput, da Lei n.º 13.105 (Código Processual Civil) , de 2015.
15. 	Sem prejuízo, no entanto, do respeito ao entendimento do Tribunal positivado no Acórdão 1441/2016-TCU-Plenário, deve ser reiterada a minha ressalva já registrada em vários outros julgados do TCU no sentido de que, na ausência de lei específica, o TCU não deveria aplicar qualquer prazo prescricional sobre a referida pretensão punitiva ou, então, na pior das hipóteses, o Tribunal deveria aplicar a regra prescricional fixada pela Lei n.º 9.873, de 1999, não só porque ela trata diretamente de prescrição no âmbito do direito administrativo sancionador, mas também porque, entre outras medidas, a aludida lei manda aplicar o prazo prescricional penal, quando a infração administrativa também configure crime, além de determinar expressamente que, diante de ilícito continuado ou permanente, a contagem do prazo deve iniciar a partir da cessação do aludido ilícito.
16. 	A despeito, pois, de registrar essa minha posição pessoal, o TCU deve pugnar pela aplicação da multa legal em desfavor dos aludidos responsáveis a partir do entendimento fixado pelo aludido Acórdão 1441/2016-TCU-Plenário.
17.	Não subsistiria, de todo modo, a eventual necessidade de promover o retorno do presente processo para buscar a citação de outros eventuais responsáveis, estando esse entendimento, aliás, em plena sintonia com a jurisprudência fixada pelo TCU a partir, por exemplo, dos Acórdãos 4.002/2020 e 5.297/2013, da 2ª Câmara, e dos Acórdãos 1.170/2017 e 1.223/2015, do Plenário, já que a ausência dessa nova citação não resultaria em prejuízo à defesa dos atuais responsáveis, não só porque o presente processo já estaria em plenas condições de efetivo julgamento pelo TCU, mas também porque a solidariedade passiva seria legalmente erigida em favor do ente estatal credor, e não das eventuais pessoas privadas devedoras, podendo, se for o caso, os atuais condenados ajuizarem a superveniente ação regressiva em desfavor de outros eventuais responsáveis supostamente coobrigados.
18.	Contudo, como a malsinada irregularidade configuraria a eventual conduta dolosa no sentido de efetivamente assumir o risco de facilitar, permitir ou concorrer para que pessoa física ou jurídica privada incorpore ou utilize rendas, verbas ou valores integrantes do acervo patrimonial da administração pública, sem a observância das formalidades legais ou regulamentares aplicáveis, resultando no eventual ilícito doloso de improbidade administrativa causador do aludido prejuízo ao erário, nos termos, por exemplo, do art. 10, I e II, da Lei n.º 8.429, de 1992, a eventual prescrição da ação de ressarcimento ao erário também não subsistiria, estando esse entendimento em plena consonância com a jurisprudência fixada pelo STF no bojo do RE 852.475-SP, com o trânsito em julgado a partir de 6/12/2019, diante da Tese de Repercussão Geral n.º 897 no sentido de que "São imprescritíveis as ações de ressarcimento ao erário fundadas na prática de ato doloso tipificado na Lei de Improbidade Administrativa".
19.	O TCU deve julgar irregulares, portanto, as contas de Pedro Gildevan Coelho Melo, Evaneide Antônia de Melo, Carlos Magomante da Silva Júnior, Edson Carlos de Andrade Lins e José Ivan de Oliveira Assis, além da Trena Edificações e Serviços de Limpeza Urbana Ltda. - ME, para condená-los solidariamente ao pagamento do correspondente débito, sem prejuízo de promover a exclusão da responsabilidade de Marcus Vinícius Caldeira Antunes na presente relação processual.
Ante o exposto, pugno pela prolação do Acórdão ora submetido a este Colegiado.
TCU, Sala das Sessões, em 18 de maio de 2021.
Ministro-Substituto ANDRÉ LUÍS DE CARVALHO 
Relator